【裁判字號】    97,上,273
【裁判日期】    980218
【裁判案由】    分割共有物
【裁判全文】
臺灣高等法院臺中分院民事判決  97年度上字第273號
上  訴  人  甲○○
訴訟代理人  張益隆律師
被 上訴 人  乙○
訴訟代理人  林宜慶律師
上列當事人間請求分割共有物事件，上訴人對於民國97年6月10
日臺灣臺中地方法院97年度訴字第98號第一審判決提起上訴，本
院於98年2月4日言詞辯論終結，判決如下：
    主  文
原判決廢棄。
兩造共有之坐落臺中市○○區○○段第696地號、地目建、面積
543.11平方公尺土地，其分割方法為如附圖乙案所示Ｃ部分面積
271.56平方公尺分歸上訴人取得；Ｄ部分面積271.55平方公尺分
歸被上訴人取得。
第一、二審訴訟費用由兩造各負擔2分之1。
    事實及理由
一、被上訴人起訴主張：坐落臺中市○○區○○段第696地號、
    地目建、面積543.11平方公尺之土地（下稱系爭土地），為
    兩造所共有，應有部分各為2分之1。系爭土地並無不能分割
    情事，兩造亦無不分割約定，因無法達成分割協議。爰依民
    法第823條第1項、第824條規定，訴請分割系爭土地等語。
    訴之聲明：如原判決主文第1項所示（即如原判決附圖甲案
    之分割方法）。
二、上訴人則以：伊同意分割，但如依被上訴人提出之甲方案分
    割，伊分得之土地畸零地過多，應將系爭土地採橫向方式分
    割，分歸何人再抽籤決定。答辯之聲明：求為判決依台中市
    中興地政事務所複丈成果圖乙案分割。
三、原審審酌兩造提出之攻擊防禦方法後，判決依如原判決附圖
    甲案分割。上訴人不服，提起上訴，於本院聲明：(一)請求廢
    棄原判決；(二)兩造共有之坐落臺中市○○區○○段第696地
    號、地目建、面積543.11平方公尺土地，其分割方法為如附
    圖乙案所示Ｃ部分面積271.56平方公尺分歸上訴人取得；Ｄ
    部分面積271.55平方公尺分歸被上訴人取得；(三)第一、二審
    訴訟費用由被上訴人負擔。被上訴人答辯聲明：(一)上訴駁回
    ；(二)第一、二審訴訟費用由上訴人負擔。
四、被上訴人主張系爭土地為兩造共有，應有部分各為2分之1，
    地目為建，並無因物之使用目的不能分割，兩造亦無不可分
    割之約定等情，業據提出與所述相符之土地登記謄本、地籍
    圖謄本、照片等件為證，且為上訴人所不爭執，而兩造無法
    就分割方法達成協議，亦據被上訴人提出台中市西屯區調解
    委員會調解不成立證明書為證，是被上訴人依民法第823 條
    第1項、第824條第2項規定，訴請判決分割系爭土地，自無
    不合，應予准許。
五、查系爭土地呈一菇形，其現況為東臨同段第695-36地號之私
    設巷道，其下方與系爭土地所臨空地部分有鐵柵相隔（即如
    現況圖之Ｅ部分），南側有一傾圮現無人使用之房屋（即現
    況圖之Ｋ部分）緊臨西屯區○○○巷道路，土地左側（即現
    況圖之Ｉ部分磚鐵架造房屋、Ｊ部分磚造房屋）現由被上訴
    人使用，右側房屋（即現況圖之Ｆ部分磚造房屋、Ｇ部分之
    土造房屋）則由上訴人居住使用等情，業經本院及原審履勘
    現場，並囑託臺中市中興地政事務所測量人員測繪複丈成果
    圖（即現況圖）在卷可稽。按共有物分割方法，法院應斟酌
    當事人之聲明，共有物之性質，經濟效用及全體共有人之利
    益等公平決之，不受當事人主張之拘束（最高法院69年度臺
    上字第3100號判決參照）。關於系爭土地兩造所提出之分割
    方法，其差別在於被上訴人主張系爭土地應以縱向分割，上
    訴人則主張以橫向分割。無論採行甲案或乙案分割，兩造均
    同意不另行找補，業據陳明在卷（見本院卷第74頁背面第6
    列以下），受限於系爭土地之形狀呈菇形，採甲案分割或乙
    案分割結果不同，惟本院認乙案分割方法較符公平，並能促
    進土地之經濟效用，應為可採。其理由分述如下：
  1.如採乙案分割方案，分割後之土地，無論Ｃ部分或Ｄ部分土
    地，均較方正，日後使用或交易，亦為便利，其利用價值及
    分割後之經濟價值明顯高於甲案，避免採甲案分得土地呈狹
    長或Ｔ形之不方正及畸零地過多之缺點。
  2.兩造現有房屋均係屋齡50幾年以上之老舊房屋，其經濟價值
    不高，乙案兩造所取得之土地均較方正，其經濟價值及利用
    價值明顯高於拆除房屋之費用，惟若採甲案縱向分割方式則
    呈狹長形，則縱向及橫向兩種分割方式所得之價值，相較之
    下，自應採橫向分割方式較有利於兩造當事人。又如採甲案
    縱向方式分割，依現況圖（台中市中興地政事務所97年4月3
    日複丈成果圖）與甲案分割圖比對可知，上訴人現有房屋（
    現況圖之Ｆ、Ｇ、Ｋ）約需拆除近3分之1或4分之1，一旦部
    分拆除即完全失去居住功能，被上訴人稱僅需拆除現況圖Ｋ
    部分房屋，顯與事實不符。而被上訴人現所居住使用之房屋
    即永安一巷33號房屋（即現況圖之Ｉ部分），其屋齡50幾年
    以上，已較房屋老舊卻不用拆除，上訴人房屋整修後較新卻
    需部分拆除，顯屬不公，且上訴人所有之Ｆ、Ｇ、Ｋ房屋部
    分拆除後，即全部房屋完全不能使用，顯有損其利益。
  3.被上訴人主張如採乙案分割方法，伊現況圖Ｉ部分建物將會
    全毀云云。惟查由甲、乙兩案相較，如採甲案分割方法，Ｆ
    、Ｇ、Ｋ部分均需拆除一部，即上訴人現有房屋約需拆除近
    3分之1或4分之1，且因拆除範圍屬Ｆ、Ｇ部分之長條區域，
    一旦部分拆除即完全失去居住功能，影響嚴重；反之，如採
    乙案分割方法，雖Ｉ部分需拆除一部，惟因拆除範圍為Ｉ部
    分之寬窄區域，範圍少，拆除後，Ｉ部分面臨南側之房屋及
    Ｊ部分房屋均可使用，當無被上訴人所稱Ｉ部分建物將會全
    毀之情形。
  4.又被上訴人稱突出之現況圖Ｅ部分可作為停車場之用，提升
    不動產之價值，然被上訴人明顯忽略上訴人所分得原判決甲
    案附圖所示Ａ部分土地，其南側面臨馬路的面寬不夠，無法
    興建房屋之事實，被上訴人稱有4米以上之寬度，與事實不
    符，縱或勉強興建，房屋將呈現細長、狹窄之奇形怪狀，難
    以適當居住生活，與一般建造房屋格局大相逕庭，即上訴人
    僅能利用中間較四方之土地，而不能利用兩邊狹扁之土地，
    其經濟價值顯與物盡其用之原理有違。然如採乙案分割方案
    ，分割後之土地，無論Ｃ部分或Ｄ部分土地，均較為方正，
    日後使用或交易，亦為便利。
  5.同段695－36地號土地現為既成私有巷道，為兩造所不爭，
    且有土地登記謄本在卷可稽（見本院卷第24頁），該巷道兩
    側為屬新建四層樓透天房屋，各約有六、七戶，均賴該私有
    巷道通行，業經本院履勘現場無訛，有勘驗筆錄及照片在卷
    可稽，而上訴人現即居住其中一戶，即台中市永安一巷33之
    9號，此有買賣契約書、戶籍謄本均影本附卷可稽，所有權
    人張義安，張進賢為上訴人之子（上訴人購買登記該二人名
    下）當可證知。故上訴人如分得Ｃ部分（北側）土地，仍有
    東側之既成巷道可供進出使用，無被上訴人所稱東側面臨無
    通路可用，須利用南側土地通行之情事，況694地號土地現
    仍供道路使用，並無被上訴人所稱無路可通行之情事。易言
    之，上訴人如分得乙案之Ｃ部分（北側）土地，無袋地之不
    能通行之顧慮。爰考量上情及兩造分得之土地應無價值差異
    等因素，認上訴人主張以橫向方式予以分割為上、下2區塊
    ，應屬公允、妥適之方案。
六、綜上所述，被上訴人起訴請求分割系爭土地，應予准許。本
    院並認系爭土地之分割，應採乙案分割，即如附圖所示Ｃ部
    分面積271.56平方公尺分歸上訴人所有；如附圖所示Ｄ部分
    面積271.55方公尺分歸被上訴人所有為妥適。原審採行甲案
    分割，自有未洽。上訴意旨指摘原判決不當，求予廢棄改判
    ，為有理由。自應由本院予以廢棄改判，如主文第2項所示
    。又分割共有物訴訟，敗訴人之行為，按當時訴訟程度，為
    伸張或防衛權利所必要，爰諭知訴訟費用由兩造各負擔2分
    之1。
七、本件事證已臻明確，兩造所提其餘攻擊防禦方法及舉證，與
    判決結果不生影響，爰不一一論述。
八、據上論結，本件上訴為有理由，依民事訴訟法第450條、第
    81條，判決如主文。
中    華    民    國    98    年    2     月    18    日
                  民事第五庭    審判長法  官  林陳松
                                      法  官  鄭金龍
                                      法  官  王重吉
以上正本係照原本作成。
如對本判決上訴，須於收受判決送達後二十日內向本院提出上訴
書狀，其未表明上訴理由者，應於提出上訴後二十日內向本院提
出上訴理由書（須按他造人數附具繕本）。
上訴時應提出委任律師為訴訟代理人之委任狀。具有民事訴訟法
第四百六十六條之一第一項但書或第二項之情形為訴訟代理人者
，另應附具律師及格證書及釋明委任人與受任人有該條項所定關
係之釋明文書影本。
                                      書記官  林玉惠
中    華    民    國    98    年    2     月    18    日
                                                      Ｖ


司法院資訊處製作；財團法人民間司法改革基金會備份。
